【裁判字號】    90,上易,176
【裁判日期】    900404
【裁判案由】    偽造文書
【裁判全文】
臺灣高等法院臺中分院刑事判決                      九十年度上易字第一七六號
    上  訴  人  臺灣台中地方法院檢察署檢察官
    上  訴  人
    即  被  告  丁○○
右上訴人因被告偽造文書案件，不服臺灣台中地方法院八十九年度易字第三四八二號
中華民國八十九年十一月二十一日第一審判決（聲請簡易處刑案號：臺灣台中地方法
院檢察署八十九年度偵字第七○○○號），提起上訴，本院判決如左：
      主  文
原判決撤銷。
丁○○明知為不實之事項，而使公務員登載於職務上所掌之公文書，足以生損害於公
眾，累犯，處有期徒刑肆月，如易科罰金，以參佰元折算壹日。
    事  實
一、丁○○前因妨害公務、偽造文書案件，經本院分別判處有期徒刑四月及三月確定
    ，嗣經本院裁定定應執行有徒刑六月確定，甫於八十八年十二月十五日易科罰金
    執行完畢。詎其仍不知悔改，明知其實際上並不會遷移到親戚王福田位於台中市
    ○區○○路二段六一之二之一號之房屋居住，竟於八十九年三月二日，向台中市
    中區戶政事務所承辦戶籍登記之公務員，虛偽申報將其戶籍住址由台中縣神岡鄉
    ○○路二二之一號遷移至台中市○區○○路二段六一之二之一號，使該管公務員
    將該不實之事項，登載於職務上所掌之公文書，足以生損害於上開戶政機關對於
    戶籍管理之正確性。嗣因臺灣台中地方法院民事執行處依丙○○之聲請，於八十
    九年四月二十日，前往台中市○區○○路二段五九號，欲執行丁○○之動產之際
    ，為王福田當場異議，始知上情。
二、案經丙○○向台灣台中地方法院檢察署告發後，由該署檢察官聲請以簡易判決處
    刑，經原審法院認不宜以簡易判決處刑，改依通常程序審理。
    理  由
一、訊據被告丁○○坦承於右揭時間，向台中市中區戶政事務所承辦戶籍登記之公務
    員，申辦將其戶籍住址由台中縣神岡鄉○○路二二之一號遷移至台中市○區○○
    路二段六一之二之一號，而其實際上並未曾至台中市○區○○路二段六一之二之
    一號居住等事實，並經證人即台中市○○路○段六一之二之一號房屋屋主王福田
    於原審證稱：伊已住在該屋十餘年，但未設籍在該址，伊現仍住在該屋，該址位
    於二樓，有二個房間，一間由伊二個兒子住，另外一間由伊與妻子住，該屋樓下
即一樓之門牌號碼為台中市○○路○段五十九號，為伊所有供做生意之用，不能
    住人，丁○○未曾對伊說要來中華路二段六一之二之一號住，亦未曾在該址居住
    過，也沒有任何物品，置放在該址，當初是丁○○自行前往辦理等語屬實；復有
    台灣台中地方法院八十九年度執字第五一六一號執行筆錄記載略以：王福田陳稱
    債務人（指丁○○）僅設籍於此，實際上屬空戶等情可稽，並有丁○○設籍於台
    中市○○路○段六一之二之一號之戶籍謄本一份在卷可憑。雖被告矢口否認有何
    使公務員不實登載之犯行，辯稱：伊所以將戶籍由台中縣神岡鄉○○路二二之一
    號遷移至台中市○區○○路二段六一之二之一號，係因原居住之台中縣神岡鄉○○路二二之一號房屋遭法院拍賣，拍定人即將搬進來，伊才遷離原址，伊為符合
    戶籍遷移之規定，遂將戶籍遷至其妻舅王福田之上址房屋，絕無其他用意，且憲
    法規定人民有遷徙之自由，伊上開戶籍遷移之申請，應不構成犯罪云云。按人民
    有居住及遷徙自由，憲法第十條固定有明文，然所謂居住遷徙自由並非漫無限制
    ，得任意行使，在為防止妨礙他人自由、避免緊急危難、維持社會秩序、或增進
    公共利益所必要者，仍得以法律限制之，憲法第二十三條亦定有明文，此即所謂
    法律保留原則。戶籍法第二十條至第二十二條所規定之遷出、遷入登記，其目的
    無外乎在於戶籍管理、維護社會治安，係為維護社會秩序所必要，而對人民遷徙
    自由所附加之限制，且上開戶籍法之規定，並未超出比例原則，其合憲性，當不
    容置疑。戶籍法既為合憲之規範，則人民遷徙未依法登記，或為不實之遷徙登記
    ，縱其有個人之困難，亦難認不具有不法性。被告明知其實際上並不會遷移到親
    戚王福田位於台中市○區○○路二段六一之二之一號之房屋居住，竟於八十九年
    三月二日，向台中市中區戶政事務所承辦戶籍登記之公務員，虛偽申報將其戶籍
    住址由台中縣神岡鄉○○路二二之一號遷移至台中市○區○○路二段六一之二之
    一號，使該管公務員將該不實之事項，登載於職務上所掌之公文書，足以生損害
    於上開戶政機關對於戶籍管理之正確性，自難執憲法有關人民有居住遷徙自由之
    規定而解免其刑事責任。至被告另辯稱伊將戶籍遷移至台中市○區○○路二段六
    一之二之一號，係因原居住之台中縣神岡鄉○○路二二之一號房屋遭法院拍賣，
    拍定人即將搬進來，伊才遷離原址，將戶籍遷至其妻舅王福田之上址房屋，絕無
    其他用意一節，僅事涉其犯罪之動機，要與其有使公務員為不實登載之犯罪故意
    無關。況被告原有之台中縣神岡鄉○○路二二之一號房屋，係於八十五年六月四
    日由法院公開拍賣後，由案外人甲○○拍定，亦有台灣台中地方法院民事執行處
    八十五年六月五日八十四年民執字第五○四九號函影本在卷可稽，質之被告亦自
    承其原有上開房屋於八十五年由法院強制點交後，伊就不能再進去住等語；且經
    本院九十年二月十三日以「法務部戶役政連結作業系統」查詢「甲○○」之設籍
    資料，亦查無「甲○○」者設籍於「台中縣神岡鄉○○路二二之一號」，有該「
    法務部戶役政連結作業系統」列印之「甲○○」戶籍資料九張在卷可考。被告既
    於八十五年間即已不住在台中縣神岡鄉○○路二二之一號，且拍定人至九十年二
    月十三日，亦未將戶籍遷至上址，足見其所辯拍定人即將搬進來，伊才遷離原址
    云云，實不足採。罪證明確，被告前開所辯均係事後卸責之詞，不足採信，其犯
    行堪以認定，應依法論科。
二、按申請人故意為不實之申請或有關機關、學校、團體、人民故意提供戶政機關不
    實之資料者，處新台幣九千元以下之罰鍰，戶籍法第五十四條固定有明文。惟被
    告丁○○所為既已該當於刑法第二百十四條之構成要件，而戶籍法第五十四條係
    屬行政秩序罰之規定，與刑罰之規範目的有別，自難因戶籍法另有科處行政罰鍰
    之規定，遽以排除刑法之適用。核被告所為，係犯刑法第二百十四條之使公務員
    登載不實事項於公文書罪。查被告前因妨害公務、偽造文書案件，經本院分別判
    處有期徒刑四月及三月確定，嗣經本院裁定定應執行有徒刑六月確定，甫於八十
    八年十二月十五日易科罰金執行完畢，有台灣台中地方法院檢察署刑案資料查註
    紀錄表及臺灣高等法院被告全國前案紀錄表各一份在卷可按，其於五年內再犯本
    件有期徒刑以上之罪，為累犯，應依刑法第四十七條規定，加重其刑。原審認被
    告犯罪事證明確，予以論科，固非無見，惟原審認被告另有於八十九年三月二日
    ，向台中縣神岡鄉戶政事務所承辦戶籍登記之公務員，申請辦理戶籍遷出，亦成
    立犯罪，尚有未洽（詳如後述）。被告上訴意旨以其所為戶籍遷移，係因房屋被
    拍賣，無屋可設籍所致，而否認犯罪，固無足取。另檢察官上訴意旨以：據告發
    人丙○○追加告發指稱：被告另涉嫌於八十九年五月一日，向台中市西區戶政事
    務所虛偽申報遷入台中市○○路二之一三八號七樓之八，與起訴部分有連續犯之
    關係，此部份原審未及審酌，請撤銷原判決，就該追加告發之連續犯部分併案審
    理，另為適法之判決云云。經查：告發人丙○○告發被告涉嫌於八十九年五月一
    日，向台中市西區戶政事務所虛偽申報遷入台中市○○路二之一三八號七樓之八
    ，固據提出被告設籍於：「台中市○○路二之一三八號七樓之八」之戶籍謄本一
    份、內容為：周姓主委陳稱債務人（即被告）僅不定時到此收取信件，並未住此
    之原審法院八十九年度執字第九○一三號八十九年五月二十九日執行筆錄影本一
    份、內容為：經台中市警察局第一分局西區派出所派員實地察訪，陳君確未居住
    「五權路二之一三八號七樓之八」之台中市西區戶政事務所八十九年七月二十九
    日中市西戶字第四二五○號函影本一份，及內容為：經本所會辦台中市警察局第
    一分局西區派出所查復：「經員三次前往該址實地查察『八十九年十一月十九日
    十時三十分、八十九年十一月二十日十二時三十分許、八十九年十一月二十二日
    十八時二十分許』均謂遇見其本人」之台中市西區戶政事務所八十九年十二月六
    日中市西戶字第六九五九號函影本一份為證。訊據被告否認其係虛偽設籍於台中
  市○○路二之一三八號七樓之八，並辯稱：其確住居於上址等語。查被告設籍居
    住於台中市○○路二之一三八號七樓之八之事實，不僅有被告之戶籍謄本一份在
    卷可稽，且本院審理時以該址傳喚被告，亦能合法送達，被告復已到庭應訊，已
    難認被告僅虛偽設籍於該處；況丙○○另案告訴被告損害債權案件，於台灣台中
    地方法院檢察署檢察官偵查時，經檢察官傳訊證人即上址鴻福名人華廈管理委員
    會財物委員陳囿餘於偵訊中結證稱：被告確實有住在該處，他有時晚上，有時清
    晨才回來，早上七點多或十一點多會看到他等語屬實；另證人即前揭大廈管理委
    員會主任管理委員周國雄亦於偵訊中結證稱：因為白天、晚上之管理員不同，我
    只是表示白天我是有看到被告與他太太曾有進去該大樓取信‧‧‧‧早上、下午
    都有拿信件，約在早上十點多，下午三點多曾看過其拿信件，八十九年五月多到
    現在曾看過被告約八、九、十次」等語明確，有台灣台中地方法院檢察署檢察官
    八十九年度偵字第一三○六二號不起訴處分書、台灣高等法院台中分院檢察署八
    十九年度議字第一二六五號處分書影本各一份之記載在卷可憑。查依上開台中市
    西區戶政事務所函文所示，台中市警察局第一分局西區派出所警員雖曾多次至上
    址查察，惟其次數不多，對被告是否住居於該處，自不及住居該處之證人陳囿餘
    及長時間在該處從事管理工作之周國雄了解，況該二位證人於該案偵查中具結而
    為證述，若有不實將負偽證刑責，且其中周國雄所證內容亦較其於原審法院民事
    執行處人員前往執行時所陳述之前揭內容翔實，所證可信度自較高。綜上所述，
    尚難認被告係虛偽設籍於台中市○○路二之一三八號七樓之八，告發人另聲請本
    院調閱管區警員簽辦之查訪會辦單，核無必要，爰不予調閱，從而檢察官上訴意
    旨，亦尚難認有理由。惟原判決既有上述可議之處，自屬無可維持，應由本院將
    原判決撤銷改判。爰審酌被告犯罪之動機、目的、手段、所生危害及犯罪後猶飾
    詞圖卸刑責，未見悔意之態度等一切情狀，量處如主文第二項所示之刑，並諭知
    易科罰金之折算標準，以示懲儆。
三、公訴意旨另以：被告於八十九年三月二日，向台中縣神岡鄉戶政事務所，虛偽申
    報戶籍遷出，使該管公務員將此不實之事項登載於職務上所掌之公文書，足以生
    損害於戶政機關對於戶籍管理之正確性，認被告此部份亦涉犯刑法第二百十四條
    之罪嫌。經查：「戶政於八十六年電腦化後，民眾辦理遷徙登記，毋庸至原戶籍
    地戶政事務所辦理遷出登記，僅需至遷入地戶政事務所辦理遷入登記，遷出地戶
    政事務所接獲系統發送之即時通報後辦理遷出登記，本案丁○○係於八十九年三
    月二日至台中市中區戶政事務所申請遷入登記，台中市中區戶政事務所受理完成
    後，發送即時通報予本所辦理遷出登記，並無至本所辦理遷出登記之事實」，業
    經本院向台中縣神岡鄉戶政事務所函查明確，有該所九十年二月二十六日中縣神
    戶字第五八三號函在卷可稽，足見被告並無至台中縣神岡鄉戶政事務所辦理戶籍
    遷出，而使公務員為不實登載之行為，此外復查無其他積極證據足資證明被告有
    何公訴人所指之此部份犯行，不能證明被告犯罪，惟公訴人既認被告此部份犯行
    與其前開有罪部分間，為實質上一罪之關係，爰不另為無罪之諭知，併予敘明。
    告發人丙○○於本院另陳稱被告於八十九年六月二十三日，向台中市西區戶政事
    務所申報將其子女：陳世岳、陳世宗、陳惠如之戶籍遷入台中市○○路二之一三
    八號七樓之八，此部份亦屬虛報戶籍遷移云云一節，訊據被告固坦承於上開時、
    地，申辦戶籍遷移之手續，惟否認有何不法情事，辯稱：陳世岳、陳世宗、陳惠
    如雖分別在外讀書或工作，惟每個月都會回來一至二次，回來時都住在家裡等語
    。按稱家者，謂以永久共同生活為目的而同居之親屬團體，民法第一千一百二十
    二條定有明文；次按戶籍法第三條第二項規定：在同一家共同生活，以家長為戶
    長。而所謂共同生活，以現在工商業社會之情形而論，家人每每因求學或工作不
    能朝夕相處，而待假日或重要節日始齊聚一堂，然不能因此即謂渠等非為共同生
    活，而屬一家之人，故而被告將其共同生活而屬同家之人之子女陳世岳、陳世宗
    、陳惠如之戶籍遷入上址，尚難謂有何違反法律之規定，並涉及不法，被告所辯
    尚堪採信，告發人所指，應有誤會，亦併予敘明。
據上論結，應依刑事訴訟法第三百六十九條第一項前段、第三百六十四條、第二百九
十九條第一項前段，刑法第二百十四條、第四十一條、第四十七條，罰金罰鍰提高標
準條例第一條前段，第二條前段，判決如主文。
本案經檢察官乙○○到庭執行職務。
中       華       民       國   九  十    年     四      月    四       日
                                臺灣高等法院臺中分院刑事第四庭
                                      審判長法  官  洪  耀  宗
                                      法  官  吳  重  政
                                            法  官  江  德  千
右正本證明與原本無異。
不得上訴。
                                            書記官  吳  麗  琴
中       華       民       國   九  十    年     四      月    六       日
附錄論罪科刑法條
刑法第二百十四條
明知為不實之事項，而使公務員登載於職務上所掌之公文書，足以生損害於公眾或他
人者，處三年以下有期徒刑、拘役或五百元以下罰金。
                                                                        Ｋ


司法院資訊處製作；財團法人民間司法改革基金會備份。
